【裁判字號】    98,台上,2011
【裁判日期】    981029
【裁判案由】    請求除去所有權妨害
【裁判全文】
最高法院民事判決            九十八年度台上字第二○一一號
上  訴  人  甲 ○ ○
訴訟代理人  許 朝 財律師
被 上訴 人  乙○○○
            丙 ○ ○
            丁 ○ ○
            良將建設有限公司
上 列一 人
法定代理人  戊 ○ ○  住同上
被 上訴 人  佶利營造有限公司
                      設同上縣板橋市○○路12之1號
上 列一 人
法定代理人  己 ○ ○  住同上
上列當事人間請求除去所有權妨害事件，上訴人對於中華民國九
十八年七月九日台灣高等法院第二審判決（九十八年度上字第三
四八號），提起上訴，本院判決如下：
    主  文
原判決廢棄，發回台灣高等法院。
    理  由
本件原審維持第一審所為上訴人敗訴之判決，駁回其上訴。無非
以：坐落台北縣樹林市○○段（下均同段）七一地號內如第一審
判決附圖所示七一Ａ部分（面積二一二．八八平方公尺）土地（
下稱系爭土地）為上訴人所有，上訴人先前已提供予六三地號土
地之所有人通行，嗣被上訴人佶利營造有限公司（下稱佶利公司
）在五九地號、六○地號土地上興建房屋，於民國九十五年二月
十六日與上訴人簽訂協議書，由佶利公司支付上訴人補償金新台
幣（下同）二百萬元，上訴人同意佶利公司於施工中通行，並同
意五九地號、六○地號土地之全部住戶永久通行；又被上訴人乙
○○○、丙○○、丁○○與第一審共同被告己○○為六二地號土
地之共有人，而將六二地號土地提供予良將公司、佶利公司興建
房屋，業經台北縣政府發給建造執照等情，為兩造所不爭。茲上
訴人主張：佶利公司承造六二地號土地上房屋興建工程，仍繼續
通行系爭土地，被上訴人或已妨害伊就系爭土地之所有權或有妨
害之虞云云。被上訴人則否認之，並辯稱：系爭土地係供公眾通
行道路，且佶利公司已支付高額對價，對上訴人之系爭土地所有
權並未妨害或妨害之虞云云。兩造情詞各執。惟查法令對所有人
行使民法第七百六十七條規定之物上請求權，僅於法令限制之範
圍內始得為之；都市計畫法第五十一條規定：依本法指定之公共
設施保留地，不得為妨礙其指定目的之使用，但得繼續為原來之
使用或改為妨礙目的較輕之使用。即屬公共設施保留地使用限制
之規定，即都市計畫公共設施保留地，除得繼續為原來使用或改
為妨礙目的較輕之使用外，概不得為妨礙其指定目的之使用。若
公共設施保留地已為合於指定目的之使用，自不得再予妨礙。查
系爭土地於五十七年四月二十五日即經公告實施編定為「樹林都
市○○○○○道路用地，屬公共設施保留地，有都市計畫法第五
十一條規定之適用；又上訴人先前提供系爭土地予六三地號、五
九地號、六○地號土地上之住戶通行使用，上開住戶因日常生活
，必然存在對外交往或聯繫之情形，故該通行之道路，殊無可能
僅限於上開住戶通行；上訴人亦自認五九地號、六○地號土地興
建房屋前，後方尚有田埂路可供出入，現附近住戶除系爭土地外
，已無其他聯外道路等情屬實。足見系爭土地已成不特定公眾所
得通行之道路。其次台北縣樹林市公所（下稱樹林市公所）就上
開道路已有養護事實，亦經台北縣政府工務局於九十七年四月八
日赴系爭土地現場會勘屬實，益見系爭土地係屬已開闢完成之道
路。雖因該道路通行之時日尚堪記憶，是否已屬既成道路，尚有
疑義。惟依都市計畫法第五十一條之規定，系爭土地既已開闢作
為合於公共設施保留地所指定之道路使用，即僅得繼續該目的之
使用。上訴人雖為該土地之所有人，惟其所有權能已受都市計畫
法第五十一條規定之限制，自不得妨礙他人通行，是上訴人即無
禁止被上訴人通行系爭土地之權利。至司法院大法官會議釋字第
四○○號解釋意旨，認有關機關應訂定期限籌措財源，就類此情
形土地辦理徵收或以他法補償，以符憲法保障人民財產權之意旨
，則屬另一問題，尚不得執此據為有利於上訴人之認定。上訴人
本於民法第七百六十七條之規定，請求命被上訴人不得通行上訴
人所有系爭土地，自屬不應准許等詞，為其判斷之基礎。
按依都市計畫法指定之公共設施保留地，固不得為妨礙其指定目
的之使用；但得繼續為原來之使用或改為妨礙目的較輕之使用，
為同法第五十一條所明定。而既成道路成立公用地役關係之要件
須為：(1)供不特定之公眾通行所必要，而非僅為通行之便利或省
時。(2)於公眾通行之初，土地所有權人並無阻止之情事。(3)經歷
之年代久遠而未曾中斷。所謂年代久遠雖不必限定其期間，但應
以時日長久，一般人無復記憶其確實之起始，僅能知其梗概。查
系爭土地固於五十七年四月二十五日即經公告實施編定為「樹林
都市○○○○○道路用地，惟先前提供予六三地號、五九地號、
六○地號土地上之住戶為道路通行使用，五九地號、六○地號土
地興建房屋前，後方尚有田埂路可供出入，現附近住戶除系爭土
地外，已無其他聯外道路，經樹林市○○○○○道路已有養護事
實，系爭土地係屬已開闢完成之道路，雖因該道路通行之時日尚
堪記憶，是否已屬既成道路，尚有疑義等情，乃原審確定之事實
。果爾，原審似認系爭土地雖為道路使用但與既成道路之要件不
符。而系爭土地原先僅供六三地號土地之所有人使用，嗣佶利公
司之所以可以通行系爭土地上之道路，係因於五九地號、六○地
號土地興建房屋，而與其簽訂協議書，補償其二百萬元，故同意
佶利公司於施工中通行，並同意五九地號、六○地號土地之全部
住戶永久通行。則系爭土地不過僅供六三地號、五九地號、六○
地號土地上之住戶，亦即特定對象通行使用而已，且五九地號、
六○地號土地上之住戶通行使用系爭土地尚且支付對價。則上訴
人一再主張系爭土地係其規劃之私設道路，提供上開特定住戶通
行使用，似非全然無據。倘是，則上開特定住戶因日常生活對外
交往或聯繫而通行道路所在之系爭土地，乃係上訴人同意之結果
。原審竟認該通行之道路，無可能僅限於上開住戶通行，亦未說
明其心證之所由，於法已屬未合。其次五九地號、六○地號土地
在興建房屋之前，其後方尚有田埂路可供出入，現時附近住戶除
系爭土地外，已無其他聯外道路之情事存在，亦為原審所認定。
惟此不過係因五九地號、六○地號土地興建房屋，而造成六二地
號發生無法通行公路之袋地，依修正前民法第七八七條第一項規
定固可通行周圍地以至公路，似並不影響上訴人繼續以系爭土地
為私設道路之使用，依上說明，可否以系爭土地因已開闢道路使
用或曾經政府維護為由，而謂其成為合於公共設施保留地所指定
之道路使用，不無研求之餘地。上訴論旨，指摘原判決為不當，
聲明廢棄，為有理由。
據上論結，本件上訴為有理由。依民事訴訟法第四百七十七條第
一項、第四百七十八條第二項，判決如主文。
中    華    民    國  九十八  年    十    月  二十九  日
                      最高法院民事第七庭
                          審判長法官  鄭  玉  山
                                法官  黃  義  豐
                                法官  劉  靜  嫻
                                法官  袁  靜  文
                                法官  葉  勝  利
      本件正本證明與原本無異
                                      書  記  官
中    華    民    國  九十八  年   十一   月    十    日
                                                      K


司法院資訊處製作；財團法人民間司法改革基金會備份。
